【裁判字號】    98,消債抗,33
【裁判日期】    980828
【裁判案由】    聲請更生程序
【裁判全文】
臺灣高雄地方法院民事裁定            98年度消債抗字第33號
抗  告  人  甲○○
即聲請人
上列當事人因消費者債務清理事件聲請更生，對本院於民國97年
12月26日所為97年度消債更字第1812號裁定提起抗告，本院裁定
如下：
    主  文
原裁定廢棄。
聲請人甲○○自民國九十八年八月二十八日十七時起開始更生程
序。
命司法事務官進行本件更生程序。
    理  由
一、抗告意旨略以：抗告人前未曾依「中華民國銀行公會會員辦
    理消費金融案件無擔保債務協商機制」請求共同協商債務清
    償方案，後於消費者債務清理條例施行後乃向最大債權金融
    機構即國泰人壽保險股份有限公司（下稱國泰人壽）請求協
    商而未成立，而抗告人對金融機構因消費借貸所負之債務計
    達新台幣（下同）2,368,957 元，而以抗告人於民國95年間
    罹患肝癌，身體狀況不佳，自96年8 月辦理退休後，端賴退
    休俸維生，而以抗告人97年領取之退休俸總收入333,152 元
    計算，平均每月收入僅27,762元，扣除房屋貸款17,478元，
    尚有醫療費用及生活費用支出，故已無力負擔銀行款項，抗
    告人有不能清償之情事致協商不成立，詎原裁定未考量抗告
    人每月實際所得收入，亦未考量抗告人每月房屋貸款支出，
    即認以抗告人之薪資所得於扣除個人最低生活費用後，尚非
    不能清償債務，為此爰依法提起抗告，請求廢棄原裁定，准
    予抗告人更生之聲請等語。
二、按債務人不能清償債務或有不能清償之虞者，得依本條例所
    定更生程序，清理其債務；債務人無擔保或無優先權之債務
    總額未逾1,200 萬元者，於法院裁定開始清算程序或宣告破
    產前，得向法院聲請更生；債務人對於金融機構因消費借貸
    、自用住宅借款、信用卡或現金卡契約而負債務，在聲請更
    生或清算前，應提出債權人清冊，以書面向最大債權金融機
    構請求協商債務清償方案並表明共同協商之意旨；債務人與
    金融機構協商成立者，不得聲請更生或清算，但因不可歸責
    於己之事由，致履行顯有重大困難者，不在此限；本條例施
    行前，債務人依金融主管機關協調成立之中華民國銀行公會
    會員辦理消費金融案件無擔保債務協商機制與金融機構成立
    之協商，準用前項之規定，消費者債務清理條例第3 條、第
    42條第1 項、第151 條第1 項、第5 項、第6 項分別定有明
    文。
三、經查：
  (一)抗告人於前業向最大債權金融機構國泰人壽請求共同協商債
    務清償方案，嗣因抗告人原同意國泰人壽提供之月付4,358
    元協商方案，簽約時又改口僅能月付2,000 元，致國泰人壽
    以抗告人「無法負擔任何還款條件」為由，而通知前置協商
    不成立等情，業據抗告人陳明在卷，且有前置協商不成立通
    知書在卷可稽（原審卷第15頁）。
  (二)依抗告人之95、96年度綜合所得稅各類所得資料清單及財產
    歸屬資料清單載，抗告人於95年度固僅有營利所得16,632元
    、96年度利息、營利及退職金所得為161,018 元，名下無任
    何財產。惟抗告人於96年8 月1 日退職前，係任職於高雄縣
    大寮鄉中庄國民小學（下稱中庄國小）擔任教師乙職，亦據
    抗告人陳明在卷，並有中庄國小97年12月18日函附卷可稽，
    堪認抗告人於95、96年間除上開所得外，尚有每月薪俸及自
    96年8 月份起領取之退休俸未為申報。雖抗告人陳稱其於97
    年間退休俸總收入為333,152 元，平均每月收入僅27,762元
    云云，然抗告人並未提出此部分退休俸總之憑據，又查抗告
    人係於96年8 月1 日自願自中庄國小退休，申請退休金種類
    為兼領1/2 一次退休金與1/2 月退金，每月退休所得之最高
    金額為33,921元等情，此有高雄縣大寮鄉中庄國小回函在卷
    可憑（原審卷第166 頁），則抗告人每月既得兼領1/2 一次
    退休金與1/2 月退金，是本院於評估抗告人之還款能力時，
    自應以33,921元為據。
  (三)抗告人主張其尚有醫療費用及生活費用支出，故已無力負擔
    銀行款項乙節。經查，抗告人已負債而謂不能清償，其自須
    以較低之標準生活而節忖開銷用以償債始符誠信，其自不得
    以無負債人員之一般生活標準以上而同為要求，是以抗告人
    之必要生活費用支出乃為維持自己生活所需之最低生活費用
    ，則依抗告人目前居住之地點即高雄縣一般生活水準及物價
    水平，按內政部社會司統計之97年度台灣省每人每月最低生
    活費用9,829 元之標準計算，抗告人每月必要生活支出應以
    9,829 元為計。又查抗告人罹患肝癌，需陸續至醫院接受治
    療等情，此有長庚紀念醫院高雄分院診斷證明書及診療費收
    據附卷可查（原審卷第53至62頁），則依抗告人所提出之前
    揭診療資料以觀，堪認抗告人稱其每月尚有醫療費支出5,00
    0 元，應可採信。
  (四)又抗告人主張其每月需支付房屋貸款17,478元云云，有利息
    收據及明細表為證，因公平考量，固不得將其他無擔保債權
    人之權益於不顧，而認抗告人應優先清償房屋貸款。然查，
    抗告人向最大債權金融機構國泰人壽請求共同協商債務清償
    方案時，未將抗告人積欠國泰人壽之房屋貸款一併列入協商
    ，故國泰人壽所提月付4,358 元協商方案，並無包括每月應
    繳給國泰人壽之房屋貸款等情，有電話紀錄可憑（本院卷第
    ），是將抗告人有擔保之房貸一併列入抗告人債務總額，而
    以抗告人所負債務總額2,368,957 元為計，抗告人每月收入
    33,921元，扣除每月必要生活費用9,829 元及醫療費支出5,
    000 元後，抗告人每月有19,092元可供清償含房貸在內之前
    揭債務，若不計息，抗告人需償還124 期（2,368,957 ÷19
    ,092 ＝124），惟抗告人係40年11月16日出生，目前已將屆
    58歲，且罹患肝癌，其得清償完畢至少約須10年，故其所餘
    者應得認已有不能清償其所負債務之虞。
四、本件抗告人確有不能清償其所負債務之虞，業經本院審認如
    前，原裁定未予考量抗告人之年齡及身體狀況，容有未洽，
    本件復查無抗告人即債務人有消費者債務清理條例第6 條第
    3 項、第8 條或第46條各款所定駁回更生聲請之事由存在，
    則抗告人聲請更生，應屬有據，並依前引規定命司法事務官
    進行本件更生程序，爰裁定如主文。
五、據上論結，本件抗告為有理由，依清費者債務清理條例第15
    條、民事訴訟法第495 條之1 第1 項、第450 條、第95條，
    裁定如主文。
中    華    民    國    98    年    8     月    28    日
              民事第一庭    審判長法  官  黃國川
                                  法  官  張茹棻
                                  法  官  郭瓊徽
上為正本係依原本作成。
不得抗告。
本裁定於民國九十八年八月二十八日下午五時公告。
中    華    民    國    98    年    8     月    28    日
                                  書記官  簡文清


司法院資訊處製作；財團法人民間司法改革基金會備份。
